【裁判字號】    97,消債更,806
【裁判日期】    980227
【裁判案由】    聲請更生程序
【裁判全文】
臺灣高雄地方法院民事裁定           97年度消債更字第806號
聲  請  人
即  債務人  甲○○
上列當事人因消費者債務清理事件聲請更生，本院裁定如下：
    主  文
聲請人即債務人甲○○自中華民國九十八年二月二十七日下午四
時起開始更生程序。
命司法事務官進行本件更生程序。
    理  由
一、本件聲請意旨略以：聲請人即債務人（以下簡稱聲請人）有
    不能清償債務情事，曾依「中華民國銀行公會會員辦理消費
    金融案件無擔保債務協商機制」，提出債權人清冊，請求最
    大債權銀行即台北國際商業銀行股份有限公司（現為永豐商
    業銀行）共同協商債務清償方案，就聲請人當時積欠之新臺
    幣（下同）1,372,896 元債務成立協商，約定聲請人應自民
    國95年7 月起，分84期，利率6%，每月10日繳納20,057元之
    方式償還。惟聲請人原本經濟狀況就不佳，94年至95年間之
    收入僅有265,000 元，於96年3 月又遭資遣，至97年3 月才
    至玖展電器行任職，惟每月收入亦僅有21,000元，而聲請人
    已離婚，多年前即獨自維生，單獨在外工作租屋，除支應自
    己生活必要支出12,000元外，尚須負擔年邁母親扶養費
    2,000 元，並常因身體病痛至醫院就診，聲請人為償還債務
    需向親友週轉以維持生活，是原協商內容未考量聲請人之必
    要生活及扶養支出，且因受公司資遣收入降低，無力負擔協
    商之金額，確已超越聲請人能力而致履行協商顯有重大困難
    ，故聲請人毀諾實有客觀上不可歸責於己之事由，爰依法聲
    請裁定准予更生等語。
二、按債務人不能清償債務或有不能清償之虞者，得依消費者債
    務清理條例所定更生或清算程序，清理其債務。債務人無擔
    保或無優先權之債務總額未逾1,200 萬元者，於法院裁定開
    始清算程序或宣告破產前，得向法院聲請更生。又於消費者
    債務清理條例施行前，債務人依金融主管機關協調成立之中
    華民國銀行公會會員，辦理消費金融案件無擔保債務協商機
    制與金融機構成立之協商，準用同條例第151 條第5 項之規
    定，即債務人與金融機構協商成立者，不得聲請更生或清算
    ，但因不可歸責於己之事由，致履行顯有重大困難者，不在
    此限。如法院開始更生程序之裁定，應載明其年、月、日、
    時，並即時發生效力。法院裁定開始更生或清算程序後，得
    命司法事務官進行更生或清算程序，必要時得選任律師、會
    計師或其他適當之自然人或法人一人為監督人或管理人。消
    費者債務清理條例第3 條、第42條第1 項、第151 條第5項
    、第6 項、第45條第1 項及第16條第1 項分別定有明文。
三、經查：
(一)聲請人現積欠台北富邦銀行等債權人共計1,414,043 元，前
    於95年6 月1 日依金融主管機關協調成立之中華民國銀行公
    會會員辦理消費金融案件無擔保債務協商機制與債權人達成
    分期還款協議，同意自95年7 月起，分84期，利率6%，每月
    繳納20,057元之方式償還等情，業據聲請人提出債權人清冊
    、財團法人金融聯合徵信中心當事人綜合信用報告、協議書
    、無擔保債務還款計畫書各1 份附卷可憑（見本院卷第12頁
    至第14頁、第19頁、第63頁至第65頁），且聲請人有依上揭
    分期還款協議繳納至95年10月止，亦有永豐商業銀行97年8
    月6 日陳報狀及其所附繳款明細在卷足稽（見本院卷第60頁
    、第76頁至第78頁）。是聲請人主張其曾積欠債權人上開債
    務，且與債權人達成分期還款協議，並曾依約按期清償等語
    ，堪予認定。
(二)又聲請人95年、96年度任職於玉涵小吃部，於96年3 月遭玉
    函小吃部資遣後，直至97年3 月20日始至玖展電器行上班，
    95年度收入為138,000 元，換算每月平均薪資收入為11,500
    元，96年度無申報所得，97年每月薪資為21,000元，名下無
    其他財產等情，有聲請人95、96年度綜合所得稅各類所得資
    料清單、國稅局財產歸屬資料清單、薪資袋、員工離職申請
    書、收入切結書及員工職務證明書在卷可憑（見本院卷第17
    頁至第18頁、第32頁至第34頁、第44頁、第45頁），堪予認
    定。又聲請人陳稱已離婚，獨自在外租屋，每月尚需扶養母
    親等節，亦經聲請人提出戶籍謄本、家族系統表、房屋租賃
    契約書及其母親之財產歸屬資料清單及95年度、96年度綜合
    所得稅各類所得資料清單為憑（見本院卷第26頁至第31頁、
    第48頁至第56頁），亦堪信為真。惟就聲請人陳報其每月個
    人生活費用為12,000元及扶養母親費用為2,000 元部分，因
    聲請人既已偝負高額債務，理當控制自身及家人之消費慾望
    而樽節開支，關於其自身及所扶養親屬之生活必要費用，自
    應以簡樸之生活程度用度開支，不應恣意放任個人之奢侈消
    費習慣，而參考內政部公告之98年度高雄市每月最低生活費
    用為11,309元，應屬可維持基本人性尊嚴之合理最低生活開
    支標準，是本院認應以此最低生活標準認定聲請人及其扶養
    親屬之每月必要生活費用，始符公允，是聲請人每月必要支
    出包含個人生活費用11,309及扶養費1,885 元（元以下4 捨
    5 入，聲請人僅負擔6 分之1 之扶養義務），合計13,194元
    。
(三)本院審酌聲請人協商時平均每月收入僅有11,500元，惟當時
    協商金額竟高達20,057元，顯然超過聲請人之還款能力，且
    聲請人嗣後又遭裁員資遣，頓失收入來源，則聲請人之收入
    既已不足支應基本生活開銷，即難繼續依約履行協商還款條
    件。而聲請人於協商成立後，在入不敷出之情況下，仍曾持
    續依約繳款至95年10月共計4 期，已如前述，堪認聲請人並
    非毫無履行分期還款協議之誠意即任意毀諾。因此，在聲請
    人目前工作收入不足支應基本生活所需之情況下，衡情自無
    法苛求聲請人將每月收入先用以還款而不得基本溫飽，則聲
    請人無法依協議繼續償還，顯係因客觀收入不足所致，並非
    肇因於協議後濫行支出或其他不利償還之行為，是聲請人主
    張其履行上揭分期還款協議顯有重大困難，且係不可歸責聲
    請人等語，應屬可採。又聲請人目前收入雖提高至21,000元
    ，惟以聲請人目前積欠債務為非現金卡之無擔保授信債務66
    4,000 元、信用卡債務750,043 元，如以分別以10% 、20%
    之一般行情利率計算，每月利息分別為5,533 元及12,501元
    （元以下均4 捨5 入），合計每月應繳利息高達18,034元，
    而聲請人每月收入扣除必要支出後僅餘13,194元，尚不足以
    負擔每月應繳利息，遑論償還上開債務本金，顯屬不能清償
    債務，亦堪認定。此外，本件聲請人復無消費者債務清理條
    例第6 條第3 項、第8 條或第46條各款所定駁回更生聲請之
    事由存在。從而，本件聲請人聲請更生，即屬有據，應予准
    許，並依上開規定命司法事務官進行本件更生程序。
四、依消費者債務清理條例第11條第1 項、第45條第1 項、第16
    條第1 項，裁定如主文。
中    華    民    國    98    年    2     月    27    日
                  民事第六庭  法  官  林書慧
正本係照原本作成。
本件不得抗告
本裁定已於98年2月27日下午4時公告。
中    華    民    國    98    年    12    月    27    日
                              書記官  莊豐源


司法院資訊處製作；財團法人民間司法改革基金會備份。
